【裁判字號】    90,上更(一),753
【裁判日期】    901109
【裁判案由】    偽造文書等
【裁判全文】
臺灣高等法院刑事判決                          九十年度上更(一)字第七五三號
    上  訴  人  臺灣桃園地方法院檢察署檢察官
    被      告  丁○○
    選任辯護人  宋嬅玲
右上訴人因偽造文書等案件，不服臺灣桃園地方法院八十七年度訴字第一二四六號，
中華民國八十八年一月四日第一審判決（起訴案號：臺灣桃園地方法院檢察署八十七
年度偵字第三二九○號），提起上訴，經判決後，最高法院發回更審，本院判決如左
：
    主  文
上訴駁回。
    理  由
一、公訴意旨略以：被告丁○○明知乙○○身分證為來路不明之贓物，竟仍於民國八
    十六年十一月七日，在桃園縣中壢市○○街二七號四樓住處，向不詳姓名之郭姓
    男子收受後，委請不知情之妻甲○○轉交予不知情之丙○○，擅自刻用乙○○之
    印章，以乙○○名義，填載電話申請書，持向中華電信股份有限公司臺灣北區電
    信分公司中壢營運處（下稱中華電信公司中壢營運處），申設000－0000
    號市內電話在上開住處，足生損害於乙○○及中華電信股份有限公司客戶管理正
    確性，嗣於八十六年（公訴人誤載為八十二年）十二月下旬，乙○○接獲申設電
    話通知，發覺有異，報警查獲，始知上情，因認被告涉有刑法第二百十六條、第
    二百十條之行使偽造私文書罪，及同法第三百四十九條第一項之收受贓物罪等罪
    嫌云云。
二、按犯罪事實應依證據認定之，無證據不得推定其犯罪事實，刑事訴訟法第一百五
    十四條定有明文。又認定不利於被告之事實，須依積極證據，苟積極證據不足為
    不利於被告事實之認定時，即應為有利於被告之認定，更不必有何有利之證據；
    且刑事訴訟法上所謂認定犯罪事實之積極證據，係指適合於被告犯罪事實之認定
    之積極證據而言，雖不以直接證據為限，間接證據亦包括在內，然而無論直接或
    間接證據，其為訴訟上之證明，須於通常一般之人均不致有所懷疑，而得確信其
    為真實之程度者，始得據為有罪之認定，倘其證明尚未達到此一程度，而有合理
    之懷疑存在時，自不能以推測或擬制之方法，以為有罪裁判之基礎，最高法院三
    十年度上字第八一六號、二十九年度上字第三一○五號、四十年度台上字第八六
    、七十六年度台上字第四九八六號判例可資參照。
三、訊之被告丁○○堅決否認有右揭犯行，辯稱：因伊於桃園縣中壢市○○路三德保
    齡球館認識之郭姓球友之友人（自稱小呂），擬在伊位於桃園縣中壢市○○街二
    七號四樓之對面樓房租屋賃居，後該自稱「小呂」之男子即於八十六年十一月七
    日中午，偕同郭姓球友在伊上開住居處交付一枚署名「乙○○」之國民身份證，
    由伊配偶伍萱萱委請丙○○代為向中華電信公司中壢營運處申設一支門號為00
    0－0000號之市內電話在伊前開住居處，並準備於自稱「小呂」之友人搬進
    伊前揭住居處之對面樓房時，再將該支電話門號拉線至自稱「小呂」之賃居處使
    用，惟伊並不知自稱「小呂」男子所交付之署名「乙○○」之乙枚身份證，係乙○○於八十四年二月間所遺失的，故伊並不知署名「乙○○」之身份證係贓物等
    語。經查：
  (一)被告丁○○於警訊中供稱：伊於八十六年十一月七日約中午時間，在中壢市○○
    街二十七號四樓，將乙○○（Ｚ000000000）的身分證，交給伊太太甲○○去申裝電話，伊太太甲○○則持以委託渠朋友彭玉琴任職通訊公司的丈夫丙○○申裝0000000號電話。裝機日期約於申請後隔沒幾天，裝機地址為中
    壢市○○街二十七號四樓。乙○○的身分證係伊打球認識的郭姓球友，於八十六
    年十一月七日上午，在中壢市○○街二十七號四樓家中交給伊申裝電話。因該郭
    姓球友說他朋友自稱「小呂」想要租房子，問伊那裡有房子可以租，剛好伊家隔
    壁王子街二十九號四樓要出租，隨後就由伊帶他和郭姓球友一起去看房子外觀，
    他當時表示要租該房子，他會直接接洽房東，並交給我乙○○的身分證，要伊幫
    忙申裝電話，伊想既然他要搬來作鄰居，因此就答應他幫他申請電話等語（參見
    偵查卷第三頁反面至第四頁）；於檢察官偵查中亦供稱：八十六年十一月七日郭
    姓球友帶綽號「小呂」到伊家前面要租房子，當天「小呂」將乙○○身分證交給
    郭姓球友，在伊家給伊，請伊幫他申請電話，先設在伊家，再拉線到他租的地方
    ，當天伊將該身分證交給我太太甲○○去申請，「小呂」當場請郭姓球友轉交三
    千元的設定費給伊，辦完手續當天，伊和伊太太去打球，伊太太直接將身分證還
    給郭姓球友等語（參見偵查卷第二十三頁反面）；證人即被告之妻甲○○於警訊
    中證稱：「乙○○之身分證是我先生的朋友交給我先生，原本我先生朋友郭自東
（音譯）的朋友要租屋子，預先裝設電話，知道我先生丁○○和我本人有認識開
    電話公司的丙○○，即透過我們請丙○○代為申請裝設電話。」、「乙○○的身
    分證是在八十六年十一月六日晚上我先生丁○○在家裡拿給我的．．．」等語（
    參見偵查卷第十二頁反面至第十三頁）。然被告丁○○於原審法院八十七年十一
    月九日審理中改稱是郭姓男子將身分證交給甲○○等語（參見原審卷第二二頁）
    ，且證人即甲○○於原審法院八十七年十二月十三日審理時亦改證稱：「身分證
    還給姓郭之男子，當初是姓郭的將身分證交給我，郭姓男子交身分證給我時，說
    電話線裝線時先裝至我家，俟其搬來再取用：：」等語（參見原審卷第二十九頁
    ）；又被告丁○○於八十七年十二月廿一日審理時又供稱：「是郭志中拿給我辦
    ，我有回絕他」等語，證人甲○○亦於同時又證稱：「是委託我先生辦，我先生
    回絕了，但我說我有認識電信公司的人，郭治中（音譯）就將身分證直接交給我
    ，我先生並無經手身分證件等語（參見原審卷第四六頁）。則被告丁○○與其妻
    甲○○固對於「乙○○」名義之國民身分證是否直接由「小呂」或郭姓友人交付
    取得，前後供證不一，惟對於該郭姓球友之自稱「小呂」之朋友，擬在被告夫妻
    位於桃園縣中壢市○○街二七號四樓之對面樓房租屋賃居，該「小呂」之男子於
    八十六年十一月七日中午，偕同郭姓球友，在上開住處交付一枚署名「乙○○」
    之國民身份證，由被告之妻甲○○委請丙○○代為向中華電信公司中壢營運處申
    設一支門號為000－0000號之市內電話在被告住處，並準備於「小呂」之
    友人搬進對面房屋時，再將該支電話門號拉線至該「小呂」之賃居處使用等情，
    則無歧異，而堪採信。
  (二)又證人即受託辦理上開電話申設任職於通訊社之丙○○於原審審理中亦結證稱：
    因甲○○友人擬租屋住在被告夫妻之隔壁樓房，故甲○○委請伊代為申辦前開一
    支門號000－0000號市內電話，交予伊一袋資料及證件，印章是伊所刻等
    語（參見原審卷第四○頁），參以上開被告及其妻相符之供證，及卷附市內電話
    裝機申請書、切結書及乙○○國民身分證影本（參見偵查卷第十六至十八頁、二
    七頁）以觀，足見該支門號000－0000號市內電話，應係證人甲○○交付
    乙○○之國民身分證，委請證人丙○○代為申設市內電話，並由證人丙○○認已
    得該乙○○之同意，而自行刻製乙○○之印章蓋印於申請書上，應堪認定，至證
    人丙○○事後於本院審理中又否認該乙○○之印章為其所刻製云云，顯有規避之
    嫌，尚難採信。
  (三)被害人乙○○於警訊中固陳稱：中華電信公司中壢營運處所留存伊之身分證影本
    ，與伊目前所持有之身分證完全一樣，伊於八十六年十二月下旬接獲中華電信公
    司中壢營運處通知伊有委託申裝電話，伊發覺遭人冒用等語（參見偵查卷第九、
    十一頁反面），姑不論前開「小呂」或「郭姓友人」直接交付乙○○之國民身分
    證予被告或其妻，然如上所述，由被告之妻甲○○委由丙○○申設電話應屬事實
    ，如被告丁○○依公訴人所認明知該乙○○之國民身分證係來路不明之贓物，抑
    或他人盜用乙○○國民身分證影本，仍於收受後委由不知情之妻子甲○○轉交不
    知情之丙○○，擅自刻用乙○○之印章，以乙○○之名義申裝室內電話，其犯罪
    動機究竟為何？實堪深究。經查，被告本身已申請按裝0000000號市內電
    話，自八十六年十月至八十七年二月間均有使用收費之紀錄，此有中華電信公司
    中壢營運處八十七年十一月二日壢營字第八七Ｃ○七○○○○三號函及收費明細
    一份附卷（參見偵查卷第十五至十八頁）可憑，而系爭門號0000000號市
    內電話，自八十六年十一月十日裝機時起迄同年十二月八日，經中華電信公司中
    壢營運處拆機為止，近一個月均無使用通話之紀錄，此有中華電信公司中壢營運
    處八十七年十一月二日壢營字第八七Ｃ○七○○○○一號函文一紙在卷（參見偵
    查卷第十四頁）可稽，按電話之功用無非連絡使用，被告本身既有申裝電話使用
    ，而本件以乙○○名義裝設之電話又無使用，則被告有何冒用乙○○名義申裝電
    話之犯罪動機？即有可慮。是被告及其妻甲○○所辯係「小呂」之男子申設辦理
    市內電話，暫時裝置於被告之前揭住處等情，尚堪採信。
  (四)按認定犯罪事實所憑之證據，固不以直接證據為限，即綜合各種間接證據本於推
    理作用，為其認定犯罪事實之基礎者，仍非法所不許，最高法院三十七年滬上字
    第六四號判例可資參照，亦即認定犯罪事所憑之證據，雖不以「直接證據」為限
    ，即「間接證據」亦包括在內，惟「間接證據」，乃利用被認為存在之主張事實
    具有任何趨勢，經合理推論足以證明判斷任何重要之事項者而言，因此苟間接證
    據欠缺：公平合理之推論可能性、無闡明疑難之處之可能性、無助於發現
    事實真現之可能性，及無發生證明待證事實之可能性時，則因不具法律邏輯關
    聯性，自無證據能力，而不屬於間接證據容許之範圍。查本件公訴人於起訴書及
    上訴書中，認被告既願為郭姓、呂姓友人申設電話，並計畫自伊住居處拉電話線
    至自稱「小呂」之呂姓男子賃居處使用，衡情當與郭、呂二人有相當交情，被告
    竟諉稱不知郭、呂二人姓名、住所，殊違一般情理；且本件電話有申請指定轉接
    ，從事不法活動，裝機地址僅留存電話線路，不裝設話機，否認自己為實際申設
    人，避免遭追查，因而認定被告係向郭姓友人收受乙○○所遺失之身分證，並持
    以委請不知情之證人丙○○代為申設市內電話，進而援此據以推論被告涉有收受
    贓物罪及行使偽造私文書罪等犯行云云。然查，被告雖不知郭、呂二人姓名、住
    居所，惟因熟識而願委託任職通訊公司之友人之丈夫為郭、呂二人申設電話，並
    非不可能，且乙○○身分證上之照片與該「小呂」之外觀雷同，亦有可能，經公
    平合理之推理判斷所具有之任何趨勢，尚無任何趨向足以遽而認定被告丁○○有
    認識該枚署名「乙○○」之身份證係他人犯財產犯罪所得之財物，及據此身份證
    向中華電信公司中壢營運處行使偽造私文書罪等犯行，且上開電話縱申請指定轉
    接，但裝機地址仍為被告之住處，如被告有意規避不法行為之查緝，豈不自曝行
    藏？益證本件公訴人所引據之上開「間接證據」尚難對其認定之「犯罪事實」產
    生合理之推論，自難採信。
  (五)此外，復查無其他積極證據足資證明被告涉有上開收受贓物罪及行使偽造私文書
    罪等犯行，致本院無合理懷疑而確信之，揆諸前開說明，自屬不能證明被告犯罪
    。原審認被告犯罪不能證明而為無罪之諭知，認事用法並無違誤及不當，檢察官
    仍執前詞提起上訴，核無理由，應予駁回。
據上論斷，應依刑事訴訟法第三百六十八條，判決如主文。
本案經檢察官吳國南到庭執行職務。
中      華      民      國      九十      年      十一  月       九     日
                                臺灣高等法院刑事第二十三庭
                                    審判長法  官  黃  瑞  華
                                          法  官  吳      燦
                                          法  官  雷  雯  華
右正本證明與原本無異。
如不服本判決應於收受送達後十日內向本院提出上訴書狀，其未敘述上訴之理由者並
得於提起上訴後十日內向本院補提理由書（均須按他造當事人之人數附繕本）。
                                          書記官  陳  思  云
中      華      民      國      九十      年      十一  月       九     日


司法院資訊處製作；財團法人民間司法改革基金會備份。
